臺灣高雄地方法院民事判決　　　　　　　 100年度訴字第24號
原　　　告　高呈祥
訴訟代理人　王進勝律師
　　　　　　黃淑芬律師
　　　　　　陶德斌律師
　　　　　　李玲玲律師
被　　　告　陳巖
訴訟代理人　黃清濱律師
複代理人　　林孟毅律師
上列當事人間請求協同辦理清算合夥財產事件，本院於民國100
年3 月29日言詞辯論終結，判決如下：
    主  文
被告應協同辦理清算兩造間出資經營之三泰醫院合夥財產。
確認被告對三泰醫院合夥事務執行權不存在。
訴訟費用由被告負擔。
    事實及理由
一、按確認法律關係之訴，非原告有即受確認判決之法律上利益
    者，不得提起之，民事訴訟法第247條第1項前段定有明文。
    又所謂即受確認判決之法律上利益，須因法律關係之存否不
    明確，致原告在私法上之地位有受侵害之危險，而此項危險
    得以對於被告之確認判決除去之者，始為存在（最高法院27
    年上字第316號判例意旨參照）。查原告主張兩造合夥經營
    三泰醫院，合夥比例各為1/2，原告已於民國98年11月7日退
    夥，合夥人僅剩被告1 人，合夥關係歸於消滅，三泰醫院自
    應依法進行清算、返還出資及分配剩餘財產，因兩造並未選
    任清算人，是清算自應由兩造為之，詎被告仍對外自稱其係
    唯一合夥執行業務人，而拒絕提出詳細帳務明細及收支單據
    ，造成原告無法經由清算程序自系爭合夥事業財產以受償，
    原告私法上之地位不確定而有受侵害之危險，而此項危險得
    以對於被告之確認判決除去，是原告提起本件確認訴訟，有
    即受確認判決之法律上利益存在，揆諸上揭說明，應認原告
    就本件訴訟有確認利益而得提起之。
二、原告主張：兩造自82年間起，合夥經營三泰醫院（地址：高
    雄市鼓山區○○○路1030號，下稱系爭合夥事業），合夥比
    例各為1/2。詎原告於95年底罹患癌症，接受長期治療，被
    告即百般排擠原告，並不再按年於年底分配盈餘，亦拒絕提
    出詳細帳務明細及收支單據，嗣原告認系爭合夥事業已無繼
    續之可能，遂於98年9月4日以高雄地方法院第2238號存證信
    函通知被告表示退夥之意，依法該退夥意思表示於同年11
    月5日發生消滅系爭合夥事業之效力，為避免合夥事業財產
    因被告獨斷獨行致醫院財產散失，而嚴重損害原告權益，自
    應依法進行清算、返還出資及分配剩餘財產，惟因兩造並未
    選任清算人，清算自應由兩造為之，原執行系爭合夥事業之
    被告應提出合夥收支單據、帳冊、存摺等資料協同辦理清算
    ，詎被告除拖延辦理合夥清算外，更對外自稱其乃唯一合夥
    執行業務人而拒絕提出詳細帳務明細及收支單據，造成原告
    無法自系爭合夥事業財產以受償，且致原告私法上之地位不
    確定而有受侵害之危險，爰依民法第692條第3款、第694條
    第1項、第697條第1項、第2項、第699條、民事訴訟法第247
    條之規定提起本件訴訟等語。並聲明：(一)被告應協同辦理清
    算兩造間出資經營之系爭合夥事業財產。(二)確認被告對三泰
    醫院之合夥事務執行權不存在。
三、被告則以：系爭合夥事業目的在於經營三泰醫院，主要事務
    執行亦在於維持該醫院之正常營運，且因醫院非屬營利事業
    ，依醫療法第1、15條之規定嚴格限制開業條件，乃由被告
    擔任該院院長，並依法登記為該院負責醫師，依醫療法第18
    條第1項規定，被告即有單獨執行合夥事業之權利；另因醫
    療機構具有社會公益性，原告縱聲明退夥，然被告仍有持續
    經營三泰醫院之意願，三泰醫院之開業執照亦不因原告退夥
    而受影響，合夥事業並無了結、已完成或不能完成等事由，
    自無合夥事業解散清算可言，而應適用民法關於退夥結算之
    規定，被告自無協同辦理清算之義務。況兩造間就系爭合夥
    事業是否應行清算乙節，仍有疑義，原告請求確認被告對三
    泰醫院之合夥事務執行權不存在，並無確認利益等語，資為
    抗辯。並聲明：原告之訴駁回。
四、兩造不爭執事項：
  (一)兩造自82年間起合夥經營系爭合夥事業，出資比例各為1/2
    。
  (二)原告於98年9月4日以高雄地方法院郵局第2238號存證信函通
    知被告表示退夥之意。
五、本件之爭點
  (一)原告表示退夥之意思表示何時生效？
  (二)系爭合夥事業應否進行清算程序？
六、得心證之理由：
  (一)按合夥所定期限屆滿後，合夥人仍繼續其事務者，視為以不
    定期限繼續合夥契約；合夥未定有存續期間，或經訂明以合
    夥人中一人之終身，為其存續期間者，各合夥人得聲明退夥
    ，但應於兩個月前通知他合夥人。前項退夥，不得於退夥有
    不利於合夥事務之時期為之。民法第693 條、第686 條第1
    項分別定有明文。查兩造自82年間起合夥經營系爭合夥事業
    ，合夥比例各為1/2，嗣於90年12月1日訴外人楊昌盛加入合
    夥，期限至94年11月30日止，兩造復於95年1月1日簽訂新合
    夥協定書，合夥期限至95年12月31日止，合夥期限屆滿後，
    兩造並未再簽立合夥契約，惟仍繼續經營系爭合夥事業，該
    合夥事業依前開規定轉為不定期限合夥契約，又原告曾於98
    年9月4日以高雄地方法院郵局第2238號存證信函通知被告表
    示退夥之意，並於翌日送達被告等情，有合夥契約書、合夥
    協定書、退夥函及存證信函等件為證（見99年度司雄調字第
    35號卷第7至14頁），且為兩造所不爭執，均堪信為真實。
    則原告前開退夥之意思表示，於被告收受前開存證信函後2
    個月，即於98年11月5日發生退夥之效力，要無疑義。被告
    雖辯稱：原告早於97年3月18日會議時即已表示退夥之意思
    ，於斯時已發生退夥之效力，並提出會議記錄為證（見本院
    卷第27至28頁），惟觀以前開會議記錄，係原告之配偶建議
    將三泰醫院拆夥，並非身為合夥人之原告所為之陳述，且該
    發言內容，亦僅係將系爭合夥事業拆夥所為之建議，尚難認
    有退夥之意思，則被告前開所辯，尚難憑採。
  (二)次按稱合夥者，謂2 人以上互約出資以經營共同事業之契約
    。前項出資，得為金錢或其他財產權，或以勞務、信用或其
    他利益代之。金錢以外之出資，應估定價額為其出資額。未
    經估定者，以他合夥人之平均出資額視為其出資額；合夥解
    散後，其清算由合夥人全體或由其所選任之清算人為之。前
    項清算人之選任，以合夥人全體之過半數決之，民法第667
    條、第694條第1項分別定有明文。又未退夥之合夥人僅餘1
    人，已不合乎2人以上互約出資經營共同事業之合夥存續要
    件，其合夥關係自應歸於解散；又合夥非解散完成清算，其
    合夥關係不能消滅（最高法院33年永上字第177號判例意旨
    、18年上字第2536號判例參照）。查系爭合夥事業既因原告
    之退夥而使合夥人僅餘被告1人，則其合夥關係自歸於消滅
    ，而應辦理清算，而兩造並未選任清算人，自應由兩造共同
    擔任清算人，透過合夥之清算程序，以返還出資及分配剩餘
    財產，要無疑義。是以，原告請求被告協同辦理清算系爭合
    夥事業，為有理由，應予准許。
  (三)復按合夥解散時其原執行合夥事務人之執行權，即應歸於消
    滅。對於清算事務，除原為合夥人者應與其他合夥人全體共
    同為之外，如非被選任之清算人，不得單獨為之，最高法院
    40年台上字第851號判例可資參照。查三泰醫院係屬合夥關
    係，負責醫師為被告乙節，固有行政院衛生署中央健康保險
    局99年6月30日健保高字第0996014380號函既所附之全民健
    康保險特約醫院申請書及基本資料表在卷可佐（見本院卷第
    10至12頁），惟系爭合夥事業既因原告之退夥，合夥關係歸
    於消滅，而應辦理清算，且兩造並未選任清算人，自應由兩
    造共同擔任清算人，亦如前述，則被告已不得再以三泰醫院
    負責醫師之名義執行合夥業務，要無疑義。是以，原告請求
    確認被告對三泰醫院合夥事務執行權不存在，亦屬有據。
  (四)被告雖辯以：醫院具有公益性質，且非以營利為目的，並不
    適用商業登記法，故醫院內部關係之變更，與一般商號之合
    夥組織變更為獨資時須辦理解散清算及歇業登記不同，故醫
    院變更組織當非必須經過解散清算程序等語。查醫療機構之
    開業，依醫療法第15條之規定，應向所在地直轄市、縣（市
    ）主管機關即申請核准登記，並發給開業執照，且依醫療法
    第18條之規定應置負責醫師一人，對其機構醫療業務，負督
    導責任，私立醫療機構，並以其申請人為負責醫師，依前開
    規定，醫療機構固無商業登記法之適用，惟系爭合夥事業乃
    兩造合夥成立，因原告之退夥，合夥人僅餘被告1人，合夥
    關係已歸於消滅，而應辦理清算程序，已如前述，並不因醫
    療機構不適用商業登記法之規定，而異其處理方式。是被告
    抗辯雖系爭合夥事業僅餘被告1人，應類推適用民法關於退
    夥之規定云云，尚屬無據。
  (五)被告另辯稱：本件應適用最高法院19年度上字第449號判例
    意旨，系爭合夥解散後之清算事務，合夥人未經另選有清算
    人者，則以前執行業務之合夥人當然任清理之責，被告原為
    系爭合夥事業之負責醫師，自應由其任清算之責等語。惟合
    夥解散後，其清算由合夥人全體或由其選任之清算人為之，
    此為民法第694條第1項所明定，合夥解散時其原執行合夥事
    務人之執行權，即應歸於消滅。對於清算事務，除原為合夥
    人者應與其他合夥人全體共同為之外，如非被選任之清算人
    ，不得單獨為之，最高法院40年度台上字第851號可資參照
    ，則關於合夥解散後之清算事務執行權，民法債編施行後既
    已明文由合夥人全體或其選任之清算人為之，是被告援引債
    權施行前之舊判例，認應由原執行合夥事務之被告擔任清算
    人乙節，洵屬無據。
七、綜上所述，系爭合夥事業既因原告之退夥，合夥關係歸於消
    滅，而應辦理清算，且兩造並未選任清算人，自應由兩造共
    同擔任清算人，則原告請求被告協同辦理清算系爭合夥事業
    財產，並請求確認被告對三泰醫院合夥事務執行權不存在，
    均有理由，應予准許。
八、據上論結，原告之訴為有理由，依民事訴訟法第78條，判決
    如主文。
中    華    民    國   100    年    4     月    22    日
                  民事第三庭  法  官  洪能超
以上正本係照原本作成。
如對本判決上訴，須於判決送達後20日內向本院提出上訴狀。如
委任律師提起上訴者，應一併繳納上訴審裁判費如委任律師提起
上訴者，應一併繳納上訴裁判費。
中    華    民    國   100    年    4     月    22    日
                              書記官  火秋予